【裁判字號】    89,訴,926
【裁判日期】    900104
【裁判案由】    分配表異議之訴
【裁判全文】
臺灣高雄地方法院民事判決  八十九年度訴字第九二六號
    原      告  甲○○
    訴訟代理人  連元龍律師
    被      告  郭民政        住台北市○○區○○路一六一巷六號
    訴訟代理人  禎和  律師
右當事人間分配表異議之訴事件，本院判決如左：
    主    文
原告之訴駁回。
訴訟費用由原告負擔。
    事    實
甲、原告方面：
壹、聲明：
    鈞院八十七年度執字第九四七一號、八十八年執字第五五九二號拍賣抵押物強制
    執行事件於八十九年三月一日所製「強制執行更正分配金額計算書分配表」，原
    告甲○○「分配金額」應更正為新台幣（下同）三百十一萬六千二百零四元，被
    告郭民政「分配金額」應減為零元。
貳、陳述：
一、本件執行程序債務人嚴嘉銘所有坐落高雄縣湖內鄉○○○段四四二九、四四三○
    地號土地二筆，經第一順位抵押權人台灣土地銀行及原告以抵押權人身份向台灣
    高雄地方法院聲請拍賣抵押物，拍定後因土地增值稅之優先債權五百七十萬九千
    八百五十四元經高雄縣稅捐處岡山分處更正為零元，原分配款金額，經高雄地方
    法院民事執行處於八十九年三月六日製作更正分配表，除分配予國庫與各抵押權
    人執行費及第一順位抵押權人台灣土地銀行外，餘款三百十一萬六千二百零四元
    則分配予第二順位抵押權人即被告郭民政。
二、被告雖於八十五年二月六日就執行標的設定「最高限額新台幣陸仟萬元正」之抵
    押權。然查：被告所提出之債權憑證為借貸契約書及支票五紙、本票一紙，面額
    合計卻為七千萬元，與借貸契約書所示之債權額六千萬元不符。而抵押權優先受
    償，乃以其抵押權存在為前提，無債權即不得優先受償。而被告在本案主張為票
    據債權，苟無原因關係，其債權係不存在，其主張為借貸債權，借貸契約乃要物
    契約，以金錢之支付為生效要件（民法第四七五條參照），被告提出之借貸契約
    書並不能證明六千萬元金錢之交付。換言之，並無任何證據顯示被告在本執行案
    中主張之抵押債權存在，自不得受分配。且被告若確於八十五年二月六日依約「
    借出」六千萬元給債務人嚴嘉銘，依法應設定者為一般抵押權，而非「最高限額
    抵押權」，益可反證抵押債權並不存在。又本件執行自八十七年進行，係由第一
    順位抵押權人台灣土地銀行及第三順位抵押權人即原告聲請拍賣抵押物裁定為執
    行名義先後聲請執行，唯獨被告未聲請執行名義，有否與債務人勾串，阻卻其他
    債權人受償，不無可疑。是據上所述，被告對債務人嚴嘉銘並無債權存在，不得
    受償，其在本次更正分配表所示之分配額三百十一萬六千二百零四元應由原告受
    分配。
二、原告已依強制執行法第三十九條於分配期日（八十九年三月二十四日）前具狀聲
    明異議，為此提起本件訴訟。
三、對於被告抗辯之陳述：
（一）被告郭民政主張伊借貸予嚴嘉銘五千五百萬元是八十三年十二月七日由其妻郭
      林美帳戶轉帳至嚴嘉銘帳戶，且稱「因嚴嘉銘僅繳部份利息即未繳納，屢經被
      告催繳本息，始於八十五年二月初與被告結算，雙方合意以本金五千五百萬元
      及積欠一年之利息合計六千萬元，重新辦理借款，即於八十五年二月六日書立
      借據及辦理六千萬元抵押權登記‧‧‧‧」云云。嚴嘉銘也在另案附和被告之
      說，稱只繳二次利息，從未還過本金，故於一年後即八十五年二月結算積欠本
      息合計六千萬元設定抵押權予被告，並多開一千萬元票做為利息云云。惟郭林
      美帳戶在八十三年十二月七日轉帳入嚴嘉銘帳戶之五千五百萬元的來源是郭林
      美在八十三年十二月五日有九千零十二萬三千三百八十七元的入帳，此筆錢是
      大華證券股份有限公司（下稱大華證券）匯入，經大華證券八十九年九月四日
      覆鈞院陳報狀載明「前開匯款係本公司與客戶嚴嘉銘間債券附買回交易（北市
      債８２、央債８１–４、央債８１–６、央債８１–２）解約，應給付之金額
      ，經客戶（即嚴嘉銘）指示匯入郭林美帳戶」。換言之：該筆九千零十二萬餘
      元，本就是嚴嘉銘所有，匯入郭林美帳戶後，再轉帳五千五百萬元給嚴嘉銘，
      乃物歸原主，根本不是借款。再者，郭林美帳戶在八十三年十二月五日的九千
      零十二萬餘元入帳，除七日轉給嚴嘉銘之五千五百萬元外，剩餘的三千五百萬
      元，在八日轉入林慧玲帳戶八百萬元、九日轉入林慧玲帳戶二千七百萬元，有
      世華銀行覆鈞院八十九年七月六日（８９）世營業部字第○七三八號函附件可
      稽。林慧玲是嚴嘉銘妻林慧貞姐妹，經台灣高等法院刑事判決認定是嚴氏夫妻
      操作股票使用之帳戶。由此資金流向，可證明該九千零十二萬來源是嚴嘉銘和
      大華證券的債券附買回交易解約得款入郭林美帳戶，再全額分三天轉帳回嚴嘉
      銘五千五百萬元、林慧玲三千五百萬元共九千萬元，故郭林美在世華銀行的帳
      戶只是過水洗錢的帳戶，根本無郭民政透過郭林美帳戶借給嚴嘉銘五千五百萬
      元的事實。再由世華銀行八十九年九月二十日（８９）世營業部字第一○五○
      號函所附客戶嚴嘉銘帳戶轉帳交易去向說明表第四至七欄，載明嚴嘉銘在八十
      四年一月日、一月日、七月日、八月日確有四筆錢共約二千餘萬元轉
      帳入郭林美帳戶，此點證明嚴嘉銘和被告不但在借錢乙節捏造虛偽事實，連彼
      二人所謂付二期利息後無力還錢，故本金五千五百萬元連同一年利息在八十五
      年二月結算本息共六千萬元云云‧‧‧‧等「利息未付」、「未曾還錢」之說
      詞亦屬虛偽，全係臨時編造謊言。
（二）本件被告在嚴嘉銘所有土地乃設定最高限額抵押權，對其抵押權原告不爭執。
      惟最高額抵押權所擔保之債權金額在土地查封、拍賣即須結算。被告郭民政既
      於鈞院民事執行處八十七年度執字第九四七一號執行程序中陳明其債權金額係
      八十五年二月六日所訂之借貸契約載明債權額六千萬元及憑而開立之本息支票
      五紙共五千五百萬元、本票一紙一千五百萬元。惟經原告聲明異議及提起本件
      分配表異議之訴，由前述被告郭民政主張之借貸經過及向大華證券公司、世華
      商業銀行查證結果，證明郭民政並無在八十三年十二月經由郭林美帳戶借款五
      千五百萬元給嚴嘉銘之事實，被告與嚴嘉銘所稱從八十三年十二月到八十五年
      二月還不出借款本息才訂立借貸契約之主張，亦經查證證明為虛偽，可見嚴嘉
      銘並未積欠被告郭民政借款，抵押債權在抵押物查封拍賣之結算時點，被告對
      嚴嘉銘既無債權存在，空有順位在先之抵押權亦不能受分配，故其分配額應為
      「○﹂元，原分配表所示被告得受償三百十一萬六千二百零四元自應由第三順
      位押抵押權人之原告受分配。
（三）被告提出誠泰銀行匯款單共五紙，原告謹否認其真正。蓋該五紙匯款單影印後
      ，印刷字體部份均模糊不清，而手寫筆跡反而清晰，似有重新描繪之嫌。至於
      實質證據力，該五紙匯款單雖記載匯款人為「郭林美」，但是否確為郭林美所
      書寫？資金共九千萬元是否為郭林美所有？被告均未舉證實之，故該五紙匯款
      單形式縱令真正，也只能證明嚴嘉銘八十三年十一月二十五日在大華證券買公
      債九千萬元，係從誠泰銀行前身台北三信所匯入，不能證明被告所稱，郭林美
      借用嚴嘉銘在大華證券之帳戶買公債。
（四）被告郭民政在本件執行標的設定最高限額抵押權六千萬元，被告自承嚴嘉銘未
      曾支付利息，亦未還本金，竟無任何催討行動，其債權真實性已啟人疑竇。尤
      以第一、三順位抵押權人土銀及原告，均申請執行名義先後聲請執行，唯獨被
      告郭民政空有第二順位抵押權，卻無行使權利保護自己債權之行動，尤令人費
      解。況且，如被告和嚴嘉銘之間之「借貸債權」屬實，何以伊二人於八十五年
      二月六日訂立借貸契約時，不將借款發生於八十三年十二月、金額五千五百萬
      元、因利息未付結算債權合計六千萬元於借貸契約明確載明？又被告與嚴嘉銘
      之借貸契約，契約書載明訂立於八十五年二月六日，但其抵押權係設定登記於
      八十五年二月九日，而嚴嘉銘在另案金股證稱：「問：訂立陸仟萬契約，開柒
      仟萬票及抵押權設定行為的順序？答：當場我將相關印鑑證明及所有權狀及支
      票、本票交給郭民政所請的代書去辦理。郭民政找代書到郭民政台北的辦公室
      所簽的，時間不清楚，前後順序不清楚，好像有兩次到他辦公室辦理手續，第
      二次去拿回我的所有權狀及他項權利證明書。」。換言之，嚴第一次是去簽借
      貸契約、交支票、本票及在設定文件用印，第二次是設定完成去拿回權狀。然
      第一次簽借貸契約（二月六日）時，設定手續尚未提出申辦，絕不可能知道地
      政事務所設定抵押權的「收件字號」。然然借貸契約書第五行竟有地政事務所
      的收件文號八十五年二月六日第一一七０號，嚴重矛盾，顯見借貸契約是事後
      為參加分配而製作，才有此矛盾。按被告證明其借貸債權存在之文件、資金流
      向既有前述啟人疑竇及矛盾之情，殊難採信。
（五）再者被告主張從八十三年十二月起，只在八十四年一、二月收過兩次利息，本
      金及其餘利息嚴某未曾支付。但查證結果，嚴嘉銘曾在八十四年一月二十日、
      一月二十四日、七月十一日、八月二十六日共四次轉帳支付予被告妻郭林美共
      二一三四萬餘元，已反證被告之言虛偽不實。又伊主張之郭林美帳戶，除轉帳
      給嚴嘉銘五千五百萬元外，又在第二日、第三日（十二月八、九日）轉帳給林
      慧玲各二千七百萬元及八百萬元，而嚴嘉銘之帳戶及林慧玲帳戶，均是嚴妻林
      慧貞操作股票控制之人頭戶，何以入嚴某帳戶五千五百萬元是借貸，而入林慧
      玲之三千五百萬元不是，實與事理不符，被告之借貸主張，實不可採。
（六）由誠泰銀行八十九年十一月二十四日函覆內容五個帳戶，可知系爭債券附買回
      交易之九千萬元資金並非自郭林美而來。又被告提出之勞工保險卡僅能證明該
      五個帳戶之人是被告員工，但不能證明系爭九千萬元係被告所有。
參、證據：提出本院「強制執行更正分配金額計算書分配表」、他項權利證明書、抵
    押權設定契約書、借貸契約書、本票、高雄地院八十七年拍字第一四四六號裁定
    、高雄地院八十七年拍字第五二九四號裁定、民事聲明異議狀、台灣高等法院八
    十七年度上訴字第五○八一號刑事判決各一件、土地登記謄本二件、支票五紙為
    證。
乙、被告方面：
壹、聲明：駁回原告之訴。
貳、陳述：
一、按消費借貸以借貸雙方有借貸合意、交付借款之事實即為成立，至該借款係源自
    貸與人或第三人，對消費借貸並不影響。經查債務人嚴嘉銘於八十三年十二月間
    向被告借款五千五百萬元，茲因嚴嘉銘僅支付部分利息即未繳納，屢經被告催討
    ，始於八十五年二月間與被告結算，雙方合意以本金五千五百萬及積欠一年之利
    息合計六千萬元，重新辦理借款，並於八十五年二月間書立借據及辦理六千萬元
    抵押權登記，暨開立金額共七千萬元支票、本票作為擔保，上開事實有借據、抵
    押權設定契約書、支票、本票可稽，亦經債務人嚴嘉銘於鈞院證稱：「我確實有
    欠郭民政錢」等語，復有五千五百萬元之世華聯合商業銀行轉帳憑條可按。原告
    對被告之前揭借款抵押權登記亦無爭執，是被告與嚴嘉銘間既有借貸合意，且有
    金錢交付事實，消費借貸顯已成立，原告請求當無理由。
二、又被告借予嚴嘉銘之五千五百萬元，曾於八十三年十一月二十五日與郭林美合資
    為九千萬元，以郭林美名義匯款予大華證券設於世華銀行營業部第000000
    00000號帳戶，有電匯單據足憑，並以「債券附買回交易」方式短期借貸予
    大華證券公司，僅因被告與郭林美於大華證券未有開戶，乃暫以「嚴嘉銘」為名
    義人，惟九千萬元資金皆為被告與郭林美所有，「債券附買回交易」實際操作亦
    為被告與郭林美，此有前開匯款單據，暨大華證券客戶別交易對帳表客戶地址欄
    為被告設於台北市○○路住處一六一巷五號之一可稽，該筆款項交易與嚴嘉銘實
    無關連。再「債券附買回交易」係指投資人（買方)與債券自營商 (賣方)於交易
    時約定，先由債券自營商賣出債券予投資人，並於未來特定之日期以約定之價格
    ，由債券自營商買回原先賣出之債券，對投資人而言，買賣之差價即為其利息收
    入。承作目的為靈活資金調度並提高資金運用收益。故債券附買回交易與股票買
    賣性質內容迴異，其僅為單純提高資金收益而已 (如同借貸特定時日，賺取利息
    收入) 。本件九千萬元資金於八十三年十一月二十五日以債券附買回交易方式，
    以十天為承作期間，而於八十三年十二月五日到期解約，再由大華證券匯款九千
    零十二萬三千二百八十七元至郭林美設於世華銀行第00000000000號
    帳戶，計賺取十日利息為十二萬三千二百八十七元，此與股票買賣交易有漲跌情
    形顯不相同。原告無何無據，指鹿為馬，胡扯誣指該九千餘萬元是林慧貞因證券
    操作而由大華證券轉入郭林美帳戶，郭林美不過是洗錢的戶頭云云，誠屬莫名，
    蓋若嚴嘉銘與林慧貞係藉郭林美為洗錢戶頭，為掩人耳目，嚴嘉銘豈會以自己名
    義為該「債券附買回交易」之操作名義人，足證原告所言不實，違反情理。況被
    告與郭林美為夫妻，並以郭林美名義匯款九千萬元予大華證券公司，形式上已足
    認定該九千萬元為被告與郭林美所有，依舉證分配原則，原告若為否認，自應舉
    證以實其說。且該九千萬元雖自郭清源、鄭化珍、徐永輝、鄭美淑及林國華等人
    名義帳戶匯出，然查渠等均為被告為運用資金經渠等同意所設立之帳戶，此由渠
    等均為被告公司員工可為明矣，原告稱該九千萬元為嚴嘉銘所有，並無依據。
三、次查訴外人郭林美雖曾於八十三年十二月八日、十二月九日匯款八百萬元及二千
    七百萬元予嚴嘉銘指定之林慧玲帳戶，或曾與嚴某於八十四年一月二十日、同年
    月二十三日、同年七月十一日及同年八月二十六日有一千一百五十四萬九千五百
    九十五元、一百七十九萬零六百六十一元、一百萬元及七百萬元之轉帳往來，然
    此皆屬嚴嘉銘與郭林美間之資金往來，與本件郭民政於八十三年十二月間借款五
    千五百萬元予嚴嘉銘，並無任何關連。故原告於八十九年八月二十一日訴狀稱「
    換言之嚴嘉銘帳戶在伊與被告郭民政訂立借貸契約前，已轉帳給被告二千餘萬元
    ，茍被告與嚴嘉銘間八十三年十二月七日五千五百萬元係借貸，何以在八十五年
    二月六日訂約時未扣除此二千餘萬元」云云，皆屬顛倒是非，蓋上開二千餘萬元
    係存於嚴嘉銘與郭林美間之轉帳往來，原告卻故意混淆為「轉帳給被告二千餘萬
    元」，且退萬步言，原告稱八十五年二月訂約時為何未扣除該二千餘萬元，然郭
    林美於八十三年十二月間匯款八百萬及二千七百萬元予嚴嘉銘指定之帳戶，何以
    原告隻字未提，益徵原告所言矛盾不實。
四、又原告稱由世華銀行檢附之嚴嘉銘帳戶資料，八十四年三月之後仍有大筆資金，
    不可能付不出利息云云，然嚴嘉銘於八十三年十二月間向被告借得五千五百萬元
    後，確僅支付被告二個月利息，乃不爭之事實。八十四年三月以後，即便嚴某於
    世華銀行帳戶仍有資金，但能否調度運用不得而知。原告所呈林慧貞刑事判決書
    ，僅係林女涉嫌不法侵占甲○○及周麗瓊股款等情，且均發生於八十六年五月間
    以後，與本件被告與嚴嘉銘於八十三年十二月之借貸，顯無關連，原告企圖持無
    關之刑事判決混淆事實，顯無足採。
五、原告又以被告與嚴嘉銘之借貸契約係於八十五年二月六日簽立，不可能於當日即
    知地政事務所設定抵押權之「收件字號」，遽認該借貸契約係事後為參加分配而
    製作，誠屬誤解，蓋被告與嚴某於八十五年二月六日簽立之契約書，係以代書提
    供之空白表格填寫，其中契約書  第三條即有「收件文號  區地政事務所  年
    月  日第    號。」內容，被告與嚴某當初簽約時因未送件當屬空白，惟待送件
    後再依收文字號填寫，此觀系爭設定抵押之土地高達五筆，若非依原空白表格填
    寫，理應依序排列予各行 (即應有五行)，而非擁擠排列於三行間，可證原告上
    開指訴，違誤未合。
六、復查本件被告與嚴嘉銘於八十五年二月六日之抵押權設定，係委由土地代書辦理
    ，雖設定為「最高限額抵押權」，然與被告之借款債權並無影響。而被告系爭借
    款抵押權登記日期為八十五年二月九日，當時嚴嘉銘配偶林慧貞尚無債信不良或
    違法情事，且與原告主張借款抵押權登記日期八十六年十一月十一日，前後差距
    達一年九月，衡情度理被告豈有與嚴嘉銘於一年半前預先勾串之理」且查被告與
    嚴嘉銘為表兄弟，基於親戚關係又逢嚴某父親於八十四年間去逝，再以嚴某允諾
    會處分土地清償債務，被告乃未對其債務遽為聲請強制執行，原告不明事理誣指
    被告與債務人勾串，要屬無稽之談。至嚴嘉銘如何提領、轉帳系爭五千五百萬元
    等情，要非被告所能過問，另被告因本件借款有無向國稅局申報課稅等，均與本
    案無關。因此綜上所述，原告請求顯無理由，應予駁回。
參、證據：提出世華銀行活期（儲蓄）存款取款憑條、活期（儲蓄）存款存入憑條、
    、大華證券客戶交易對帳表、營利事業登記證、空白借貸契約書各一件、勞工保
    險卡、誠泰銀行跨行入戶電匯申請書各五件為證。
丙、本院依職權函詢世華銀行營業部、大華證券、誠泰銀行，並調閱本院八十九年度
    重訴字第三一五號、八十七年度執字第九四七一號、八十八年執字第五五九二號
    卷。
    理    由
一、本件原告主張債務人嚴嘉銘所有坐落高雄縣湖內鄉○○○段四四二九、四四三○
    地號土地二筆，經第一順位抵押權人台灣土地銀行及原告，以抵押權人身份向本
    院聲請拍賣抵押物，拍定後因土地增值稅之優先債權五百七十萬九千八百五十四
    元經高雄縣稅捐處岡山分處更正為○元，原分配款金額，經本院民事執行處於八
    十九年三月六日製作更正分配表，除分配予國庫與各抵押權人執行費及第一順位
    抵押權人台灣土地銀行外，餘款三百十一萬六千二百零四元則分配予第二順位抵
    押權人即被告郭民政。惟被告雖於八十五年二月六日就執行標的設定「最高限額
    新台幣陸仟萬元正」之抵押權。然其所提出之債權憑證為借貸契約書及支票五紙
    、本票一紙，面額合計為七千萬元，與借貸契約書所示之債權額六千萬元不符。
    而借貸契約乃要物契約，以金錢之支付為生效要件，被告提出之借貸契約書並不
    能證明六千萬元金錢之交付，是並無證據顯示被告在本執行案中主張之抵押債權
    存在，自不得受分配。且被告若確於八十五年二月六日依約「借出」六千萬元給
    債務人嚴嘉銘，依法應設定一般抵押權，而非「最高限額抵押權」，益可反證系
    爭抵押債權並不存在。再本件執行係由第一順位抵押權人台灣土地銀行及第三順
    位抵押權人即原告聲請拍賣抵押物裁定，先後聲請執行，唯獨被告未聲請執行名
    義，有否與債務人勾串，阻卻其他債權人受償，不無可疑。是被告對債務人嚴嘉
    銘並無債權存在，不得受償，其在本次更正分配表所示之分配額三百十一萬六千
    二百零四元應由原告受分配。原告已依強制執行法第三十九條規定，於分配期日
    之八十九年三月二十四日前具狀聲明異議，為此提起本件訴訟等語。被告則以債
    務人嚴嘉銘於八十三年十二月間向被告借款五千五百萬元，因嚴嘉銘僅支付部分
    利息即未繳納，屢經被告催討，始於八十五年二月間與被告結算，雙方合意以本
    金五千五百萬及積欠一年之利息合計六千萬元，重新辦理借款，並於八十五年二
    月間書立借據及辦理六千萬元抵押權登記，暨開立金額共七千萬元支票、本票作
    為擔保，亦經債務人嚴嘉銘於鈞院證稱：「我確實有欠郭民政錢」等語，復有五
    千五百萬元之世華聯合商業銀行轉帳憑條可按。原告對被告之前揭借款抵押權登
    記亦無爭執，是被告與嚴嘉銘間既有借貸合意，且有金錢交付事實，消費借貸顯
    已成立，原告請求當無理由。又被告借予嚴嘉銘之五千五百萬元，曾於八十三年
    十一月二十五日與郭林美合資為九千萬元，以郭林美名義匯款予大華證券公司設
    於世華銀行營業部第00000000000號帳戶，有電匯單據足憑，並以「
    債券附買回交易」方式短期借貸予大華證券公司，僅因被告與郭林美於大華證券
    未有開戶，乃暫以「嚴嘉銘」為名義人，惟九千萬元資金皆為被告與郭林美所有
    ，「債券附買回交易」實際操作亦為被告與郭林美，此有前開匯款單據，暨大華
    證券客戶別交易對帳表客戶地址欄為被告設於台北市○○路住處一六一巷五號之
    一可稽，該筆款項交易與嚴嘉銘實無關連。若嚴嘉銘與林慧貞係藉郭林美為洗錢
    戶頭，為掩人耳目，嚴嘉銘豈會以自己名義為該「債券附買回交易」之操作名義
    人，足證原告所言不實，違反情理。且被告與郭林美為夫妻，並以郭林美名義匯
    款九千萬元予大華證券，形式上已足認定該九千萬元為被告與郭林美所有，依舉
    證分配原則，原告若為否認，自應舉證以實其說。況該九千萬元雖自郭清源、鄭
    化珍、徐永輝、鄭美淑及林國華等人名義帳戶匯出，然查渠等均為被告為運用資
    金經渠等同意所設立之帳戶，此由渠等均為被告公司員工可為證明，原告稱該九
    千萬元為嚴嘉銘所有，並無依據。再查郭林美雖曾於八十三年十二月八日、十二
    月九日匯款八百萬元及二千七百萬元予嚴嘉銘指定之林慧玲帳戶，或曾與嚴某於
    八十四年一月二十日、同年月二十三日、同年七月十一日及同年八月二十六日有
    一千一百五十四萬九千五百九十五元、一百七十九萬零六百六十一元、一百萬元
    及七百萬元之轉帳往來，然此皆屬嚴嘉銘與郭林美間之資金往來，與本件郭民政
    於八十三年十二月間借款五千五百萬元予嚴嘉銘，並無任何關連。且退萬步言，
    原告稱八十五年二月訂約時為何未扣除該二千餘萬元，然郭林美於八十三年十二
    月間匯款八百萬及二千七百萬元予嚴嘉銘指定之帳戶，何以原告隻字未提，益徵
    原告所言矛盾不實。又嚴嘉銘於八十三年十二月間向被告借得五千五百萬元後，
    確僅支付被告二個月利息，乃不爭之事實。八十四年三月以後，即便嚴某於世華
    銀行帳戶仍有資金，但能否調度運用不得而知。原告所呈林慧貞刑事判決書，僅
    係林女涉嫌不法侵占甲○○及周麗瓊股款等情，且均發生於八十六年五月間以後
    ，與本件被告與嚴嘉銘於八十三年十二月之借貸，顯無關連，原告企圖持無關之
    刑事判決混淆事實，顯無足採。而被告與嚴某於八十五年二月六日簽立之契約書
    ，係以代書提供之空白表格填寫，其中契約書  第三條內容，於簽約當時因未送
    件當屬空白，惟待送件後再依收文字號填寫，此觀系爭設定抵押之土地高達五筆
    ，若非依原空白表格填寫，理應依序排列予各行  (即應有五行)，而非擁擠排列
    於三行間，可證原告上開指訴，違誤未合。復查被告與嚴嘉銘於八十五年二月六
    日之抵押權設定，係委由土地代書辦理，雖設定為「最高限額抵押權」，然與被
    告之借款債權並無影響。而被告系爭借款抵押權登記日期為八十五年二月九日，
    當時嚴嘉銘配偶林慧貞尚無債信不良或違法情事，且與原告主張借款抵押權登記
    日期八十六年十一月十一日，前後差距達一年九月，衡情度理被告豈有與嚴嘉銘
    於一年半前預先勾串之理，且被告與嚴嘉銘為表兄弟，基於親戚關係又逢嚴某父
    親於八十四年間去逝，再以嚴某允諾會處分土地清償債務，被告乃未對其債務遽
    為聲請強制執行，原告誣指被告與債務人勾串，要屬無稽之談。至嚴嘉銘如何提
    領、轉帳系爭五千五百萬元等情，要非被告所能過問，另被告因本件借款有無向
    國稅局申報課稅等，均與本案無關。因此綜上所述，原告請求顯無理由，應予駁
    回等語資為抗辯。
二、原告主張債務人嚴嘉銘所有坐落高雄縣湖內鄉○○○段四四二九、四四三○地號
    土地二筆，經第一順位抵押權人台灣土地銀行及原告，以抵押權人身份向本院聲
    請拍賣抵押物，拍定後因土地增值稅之優先債權五百七十萬九千八百五十四元經
    高雄縣稅捐處岡山分處更正為○元，原分配款金額，經本院民事執行處於八十九
    年三月六日製作更正分配表，除分配予國庫與各抵押權人執行費及第一順位抵押
    權人台灣土地銀行外，餘款三百十一萬六千二百零四元則分配予第二順位抵押權
    人即被告。惟被告雖於八十五年二月六日就執行標的設定「最高限額新台幣陸仟
    萬元正」之抵押權。然其所提出之債權憑證為借貸契約書及支票五紙、本票一紙
    ，面額合計為七千萬元，與借貸契約書所示之債權額六千萬元不符。且被告未聲
    請執行名義而參與分配之事實，業據原告提出本院強制執行更正分配金額計算書
    分配表、他項權利證明書、抵押權設定契約書、借貸契約書、本票、高雄地院八
    十七年拍字第一四四六號裁定、高雄地院八十七年拍字第五二九四號裁定、民事
    聲明異議狀、支票等件為證，核屬相符，且為被告所不爭執，並經本院依職權調
    閱本院八十七年度執字第九四七一號、八十八年執字第五五九二號卷，查閱屬實
    ，自堪信原告此部分之主張為真實。
三、原告又主張被告所提出之借貸契約書並不能證明系爭六千萬元借款已交付債務人
    嚴嘉銘，是無證據顯示被告在本執行案中主張之抵押債權存在，自不得受分配。
    被告若確於八十五年二月六日依約借出六千萬元給債務人嚴嘉銘，依法應設定一
    般抵押權，而非最高限額抵押權，益可反證系爭抵押債權並不存在。再本件執行
    係由第一順位抵押權人台灣土地銀行及第三順位抵押權人即原告，先後聲請執行
    ，惟被告竟無任何催討行動，是否與債務人嚴嘉銘勾串，不無可疑。且系爭借貸
    契約書上竟有地政事務所收件文號之記載，顯見借貸契約係事後為參加分配而製
    作云云。則為被告所否認，辯稱：被告借予嚴嘉銘之五千五百萬元是八十三年十
    二月七日由其妻郭林美帳戶轉帳至嚴嘉銘帳戶，但因嚴嘉銘僅支付部分利息即未
    繳納，始於八十五年二月間與被告結算，雙方合意以本金五千五百萬及積欠一年
    之利息合計六千萬元，重新辦理借款，並於八十五年二月間書立借據及辦理六千
    萬元抵押權登記，暨開立金額共七千萬元支票、本票作為擔保等語。經查：
（一）被告之妻郭林美確曾於八十三年十二月七日自世華銀行0000000000
      0號帳戶，匯入五千五百萬元予債務人嚴嘉明設於同行之000000000
      0–一帳戶乙節，有被告提出之世華銀行活期（儲蓄）存款取款憑條、活期（
      儲蓄）存款存入憑條等件為證，復經本院依職權函查世華銀行有關前開郭林美
      帳戶與嚴嘉銘帳戶之存、提款交易明細及相關交易資金來源與去向等事項，據
      該行亦回覆前開郭林美帳戶確實曾匯入五千五百萬元予嚴嘉銘之前開帳戶之事
      實，有該行八十九年七月六日（８９）世營業部字第○七三八號函附之附件、
      存款明細分戶帳等件在卷可稽，是被告抗辯係經由其妻郭林美帳戶轉帳之嚴嘉
      銘帳戶而交付系爭借款乙節，顯屬非虛，原告主張被告未將系爭五千五百萬元
      借款交付予債務人嚴嘉銘乙節尚非有據。
（二）再查被告借款五千五百萬元予債務人嚴嘉銘，且因嚴嘉銘僅給付二個月利息後
      即未再付息等情，已據被告陳述甚明，是嚴嘉銘除系爭五千五百萬元借款債務
      外，對於被告尚負有利息債務，則衡諸嚴嘉銘借得系爭款項後，僅繳納二次利
      息即未再清償，被告與嚴嘉銘於八十五年二月六日間結算以六千萬元為本金，
      尚屬合理。而一般抵押權與最高限額抵押權均係為保障債權人之債權而設，對
      於供擔保債權之抵押權，究選擇設定一般抵押權或最高限額抵押權，係屬債權
      債務當事人間之自由，尚不得以被告與嚴嘉銘間所設定者為最高限額抵押權而
      非一般抵押權，即認其二人所設定之系爭最高限額抵押權為虛偽，是原告以此
      主張被告之系爭抵押權所擔保之債權係不實在云云，並不可採。
（三）又被告係債務人嚴嘉銘所有之系爭二筆土地之第二順序抵押權人，依法本得於
      系爭抵押權標的物之土地受強制執行時參與分配，並不以須聲請拍賣抵押物裁
      定為必要，是原告以被告無聲請系爭抵押物之強制執行或催討債權行動，主張
      其系爭債權係虛偽云云，同屬無稽，仍不足採。至被告與嚴嘉銘未於借貸契約
      書上，將借款發生於八十三年十二月、金額五千五百萬元、因利息未付結算債
      權合計六千萬元等事項明確記載乙節，核與被告與嚴嘉銘間是否成立系爭借貸
      關係不生影響，且系爭借貸契約書上有關地政事務所收件文號之記載，係事後
      填寫之情，並非全無可能，是原告主張系爭借貸契約是被告事後為參加分配而
      虛偽製作云云，尚乏直接證據，委不可採。
（四）是綜上所述，原告前開主張各節尚無法直接證明被告與嚴嘉銘間之系爭借貸關
      係並不存在，而被告辯稱系爭五千五百萬元借款係於八十三年十二月七日由其
      妻郭林美帳戶轉帳至嚴嘉銘帳戶，且因嚴嘉銘與被告結算，雙方合意以本金五
      千五百萬及積欠一年之利息合計六千萬元，重新辦理借款，並於八十五年二月
      間書立借據及辦理六千萬元抵押權登記，暨開立金額共七千萬元支票、本票作
      為擔保之情，核與常理相符，顯非無據。
四、原告再主張前開郭林美帳戶在八十三年十二月七日轉帳入嚴嘉銘帳戶之五千五百
    萬元之來源是郭林美在八十三年十二月五日有九千零十二萬三千三百八十七元之
    入帳，此筆匯款係大華證券與客戶嚴嘉銘間債券附買回交易解約，應給付之金額
    ，經嚴嘉銘指示匯入郭林美帳戶，因此系爭九千零十二萬餘元，本即為嚴嘉銘所
    有，匯入郭林美帳戶後，再轉帳五千五百萬元予嚴嘉銘，乃物歸原主，根本不是
    借款。且系爭九千零十二萬餘元入帳，剩餘的三千五百萬元，在八十三年十二月
    八日轉入林慧玲帳戶八百萬元、九日轉入林慧玲帳戶二千七百萬元，而林慧玲是
    嚴嘉銘妻林慧貞姐妹，經台灣高等法院刑事判決認定是嚴氏夫妻操作股票使用之
    帳戶。因此可證明郭林美在世華銀行的帳戶只是過水洗錢的帳戶。況何以郭林美
    匯入嚴嘉明帳戶之五千五百萬元係借貸，但匯入林慧玲之三千五百萬元不是借貸
    ，實與事理不符，是根本無被告透過郭林美帳戶借給嚴嘉銘五千五百萬元之事實
    。再由世華銀行八十九年九月二十日（８９）世營業部字第一○五○號函所附客
    戶嚴嘉銘帳戶轉帳交易去向說明表第四至七欄，載明嚴嘉銘在八十四年一月二十
    日、一月二十三日、七月十一日、八月二十六日確有四筆錢共約二千餘萬元轉帳
    入郭林美帳戶，此點證明嚴嘉銘和被告不但在借錢乙節捏造虛偽事實，連彼二人
    所謂付二期利息後無力還錢，故本金五千五百萬元連同一年利息在八十五年二月
    結算本息共六千萬元云云，亦屬虛偽。至被告提出之誠泰銀行匯款單五紙，原告
    否認其真正。該五紙匯款單形式縱令真正，也只能證明嚴嘉銘八十三年十一月二
    十五日在大華證券買公債九千萬元，由從誠泰銀行前身台北三信所匯入，不能證
    明被告所稱郭林美借用嚴嘉銘在大華證券之帳戶買公債。是被告對債務人嚴嘉銘
    並無債權存在，不得受償云云，則為被告所否認，並以首揭情詞置辯。經查：
（一）被告之妻郭林美設於世華銀行00000000000號帳戶，於八十三年十
      二月七日所匯入五千五百萬元予債務人嚴嘉明設於同行之000000000
      0–一帳戶之資金來源九千零十二萬三千二百八十七元，雖係自大華證券設於
      世華銀行之0000000000–○帳戶轉入，而該匯款係大華證券與客戶
      嚴嘉銘間債券附買回交易解約，應給付之金額，經嚴嘉銘指示匯入郭林美帳戶
      ；且系爭九千零十二萬三千二百八十七元入帳所剩餘之三千五百萬元，另於八
      十三年十二月八日轉入林慧玲帳戶八百萬元、九日轉入林慧玲帳戶二千七百萬
      元，而林慧玲是嚴嘉銘妻林慧貞姐妹，經台灣高等法院刑事判決認定是嚴氏夫
      妻操作股票使用之帳戶。又嚴嘉銘帳戶在八十四年一月二十日、一月二十三日
      、七月十一日、八月二十六日確有四筆款項共約二千餘萬元轉帳入郭林美帳戶
      等情，雖經本院依職權函查世華銀行及大華證券函覆屬實，有世華銀行八十九
      年七月六日以（８９）世營業部字第○七三八號函附之附件、存款明細分戶帳
      、八十九年九月二十日（８９）世營業部字第一○五○號函附之嚴嘉銘帳戶轉
      帳交易去向說明表及大華證券八十九年九月四日民事陳報狀在卷足證，並有原
      告提出之台灣高等法院八十七年度上訴字第五○八一號刑事判等件存卷可參，
      固堪信為真實。
（二）惟嚴嘉銘與大華證券間之債券附買回交易之九千萬元資金來源，係被告所設立
      公司之員工郭清源、鄭化珍、徐永輝、鄭美淑、林國華五人各以一千萬元、二
      千萬元、二千萬元、二千萬元、二千萬元，分別於八十三年十一月二十五日，
      以郭林美名義經由誠泰銀行前身之台北市第三信用合作社匯入大華證券設於世
      華銀行之0000000000–○帳戶乙節，有被告提出之誠泰銀行跨行入
      戶電匯申請書及勞工保險卡各五件在卷可按，並經本院依職權函查誠泰銀行屬
      實，有該行八十九年十一月二十四日誠泰銀民東字第一五四號函在卷可考，顯
      見被告抗辯嚴嘉銘與大華證券間之系爭債券附買回交易之資金來源係被告與其
      妻郭林美所有，尚非無據。參以嚴嘉銘於本院另案八十九年度重訴字第三一五
      號分配表異議之訴審理中，亦陳稱其確實向被告借款五千五百萬元等語，亦有
      本院依職權調閱八十九年度重訴字第三一五號卷後影印之調查程序筆錄存卷可
      按，苟嚴嘉銘指示大華證券匯款予郭林美之系爭九千零十二萬三千二百八十七
      元並非以被告及郭林美之資金操作，嚴嘉銘自無作此陳述之理。再稽之嚴嘉銘
      於大華證券登記之客戶住址為台北市○○路一六一巷五號之一，恰為被告所開
      設之公司營業所在地，亦有被告提出之營利事業登記證一件附卷可稽，衡情於
      八十三年十一月間，嚴嘉銘尚無債信不良情事，並無系爭強制執行事件發生，
      苟系爭債券附買回交易確係嚴嘉銘個人操作，當無填寫被告所開設之公司住址
      而不記載其本人住址之理。故綜合上情，足證被告辯稱係因被告與郭林美於大
      華證券未有開戶，乃暫以嚴嘉銘為名義人，將嗣後借予嚴嘉銘之五千五百萬元
      與其妻郭林美集資為九千萬元，以「債券附買回交易」方式短期借貸予大華證
      券乙節，核與常理相符，堪以採信。是原告以大華證券八十九年九月四日之回
      函主張系爭九千零十二萬餘元，本為嚴嘉銘所有，匯入郭林美帳戶後，再轉帳
      五千五百萬元予嚴嘉銘，乃物歸原主，根本不是借款云云，尚無足夠證據以實
      其說，並不足取。
（三）再查嚴嘉銘指示匯入郭林美帳戶之系爭九千零十二萬三千二百八十七元入帳，
      所剩餘之三千五百萬元，郭林美雖另於八十三年十二月八日轉入林慧玲帳戶八
      百萬元、九日轉入林慧玲帳戶二千七百萬元乙節，僅能證明郭林美與林慧玲間
      之交易往來，與被告與嚴嘉銘間之系爭借貸無涉，且台灣高等法院八十七年度
      上訴字第五○八一號刑事判決認定林慧玲係嚴嘉銘之妻林慧貞買賣股票之人頭
      帳戶之情係發生於八十六年間，與郭林美匯款系爭三千五百萬元予林慧玲之時
      間係在八十三年十二月間，相距將近三年，是尚不得以郭林美匯入嚴嘉銘之五
      千五百萬元與匯入林慧玲之三千五百萬元合計共為九千萬元，遽認郭林美在世
      華銀行的帳戶僅為嚴嘉銘之過水洗錢帳戶，是原告此部分之主張，並不足採。
      至嚴嘉銘帳戶在八十四年一月二十日、一月二十三日、七月十一日、八月二十
      六日雖有四筆款項共約二千餘萬元轉帳入郭林美帳戶之情，然此僅足證明係郭
      林美與嚴嘉銘間之資金往來，仍不足以直接證明嚴嘉銘之上開四筆匯款係為清
      償其對被告之系爭五千五百萬元債務或支付利息，是原告此部分之主張同屬無
      據。
（四）綜上所述，原告主張之前開各節均不足採，堪信被告抗辯系爭嚴嘉銘與大華證
      券間之債券附買回交易係以被告與其妻郭林美資金而用嚴嘉銘名義與大華證券
      交易乙節為真實。
五、被告既已證明交付系爭五千五百萬元借款予債務人嚴嘉銘，而該五千五百萬元借
    款係被告與其妻集資九千萬元，以嚴嘉銘名義與大華證券從事債券附買回交易所
    得之一部分，且原告並無法舉證證明系爭債券附買回交易之九千萬元資金係屬債
    務人嚴嘉銘所有而非屬被告與其妻郭林美所有，尚難認被告對債務人嚴嘉銘之系
    爭六千萬元之最高限額抵押債權不存在，是原告主張被告就債務人嚴嘉銘所有之
    系爭二筆土地抵押權因所擔保之債權不存在而不得受分配云云，尚屬無據，並不
    可採。從而原告以被告對嚴嘉銘並無債權存在，不得受償為由，依強制執行法第
    四十一條第一項規定提起本件訴訟，請求將本院八十七年度執字第九四七一號、
    八十八年執字第五五九二號拍賣抵押物強制執行事件於八十九年三月一日所製「
    強制執行更正分配金額計算書分配表」，原告甲○○之「分配金額」更正為三百
    十一萬六千二百零四元，被告之「分配金額」減為零元，為無理由，應予駁回。
六、本件事證已臻明確，兩造其餘攻擊防禦方法及舉證，核與判決結果無影響，爰不
    一一論述，附此敘明。
據上論結，原告之訴為無理由，依民事訴訟法第七十八條，判決如主文。
中      華      民      國      九十    年     一     月      四      日
                              臺灣高雄地方法院民事第六庭
~B法      官  林雯娟
右為正本係照原本作成。
如不服本判決，應於送達後廿日內，向本院提出上訴狀並表明上訴理由，如於本
判決宣示後送達前提起上訴者，應於判決送達後十日內補提上訴理由書（須附繕本）。
中      華      民      國      九十    年     一     月      四      日
~B法院書記官  洪烽崇


司法院資訊處製作；財團法人民間司法改革基金會備份。
